【裁判字號】    92,訴,856
【裁判日期】    920909
【裁判案由】    租佃爭議
【裁判全文】
臺灣士林地方法院民事判決  九十二年度訴字第八五六號
    原      告  庚○○○
                丙○○
                己○○
                丁○○
                戊○○
                甲○○
                乙○○
    共      同
    訴訟代理人  黃韋齊律師
                林永頌律師
                辜郁雯律師
    被      告  辛○○      住台北市○○區○○路三二四巷五號
右當事人間租佃爭議事件，經本院於民國九十二年八月二十六日言詞辯論終結，本院
判決如左：
    主      文
確認原告與被告間就坐落臺北市○○區○○段一小段一四三地號土地之耕地三七五租
約法律關係不存在。
訴訟費用由被告負擔。
    事實及理由
一、原告起訴主張：查臺北市○○區○○段一小段一四三地號土地（重測前為臺北市
    內湖區○里○段葫蘆洲小段六四地號，以下簡稱：系爭土地）登記為原告庚○○
    ○、丙○○、己○○、丁○○、戊○○、甲○○、乙○○七人（以下簡稱：原告
    庚○○○等七人）之被繼承人王金守暨訴外人王呅及臺北市所共有。緣原告庚○
    ○○等七人之被繼承人王金守與訴外人王呅前曾於民國四十年間，與被告就系爭
    土地訂定耕地三七五租賃契約，嗣並於臺北市內湖區公所每六年展延租約乙次。
    然王金守與訴外人王呅於五十九年八月間，即與臺北市政府環境清潔處（即臺北
    市政府環境保護局之前身），就系爭土地簽訂合約書，將系爭土地提供該處填墊
    垃圾之用；被告亦因系爭土地地勢低窪及鄰近工業污染等因素，於領受台北市政
    府環境清潔處所核發之農作物補償後，同意並將系爭土地交付臺北市政府環境清
    潔處使用迄今。按耕地三七五減租條例第十六條第一項、第二項規定：承租人應
    自任耕作，並不得將耕地全部或一部轉租於他人；承租人違反前項規定時，原訂
    租約無效，得由出租人收回自行耕種或另行出租。又所謂不自任耕作，不限於轉
    租，尚包括借與他人使用，及承租人將承租耕地供其他非耕作之用，包括承租人
    將耕地改作其他用途或任由他人使用，或任其荒蕪，均屬之（最高法院五十六年
    度臺上字第一五二○號、六十三年度臺上字第五九九號、七十年度臺上字第四六
    三七號判例參照）。本件被告並未反對原告庚○○○等七人之被繼承人王金守等
    地主將系爭土地提供台北市政府環境清潔處堆置垃圾，被告且同意並將系爭土地
    交付台北市政府環境清潔處供作垃圾場使用，已可預見系爭土地嗣亦將因用供填
    墊污穢、腐朽及敗壞之物而無法再行耕作，所為自屬不自任耕作無疑。則依前揭
    規定，被告與原告庚○○○等七人之被繼承人王金守間所訂定之耕地三七五租約
    應屬無效，被告亦無依耕地三七五減租條例第十七條之規定請求補償之權利，爰
    依法提起本訴等語；並聲明：確定原告庚○○○等七人所有系爭土地與被告間之
    耕地三七五租約法律關係不存在。
二、被告則以：被告與原告庚○○○等七人之被繼承人王金守及訴外人王呅就系爭土
    地確訂有耕地三七五租約，且系爭土地上確經台北市政府環境清潔處堆置垃圾至
    少十餘年，已無法耕作；係為地主同意，被告乃將系爭土地交付臺北市政府，並
    容許臺北市政府於其上堆置垃圾，被告則受領由政府所發給新台幣四、五千元的
    農作物補償。被告雖未對系爭土地堆置垃圾提出抗議，但開始堆置垃圾時，有向
    地主表示反對。被告僅於原告依耕地三七五減租條例第十七條之規定給付被告依
    終止租約當期公告土地現值減除土地增值稅後餘額三分之一之補償後，始同意終
    止租約云云，資為抗辯；並聲明：原告之訴駁回。
三、按確認之訴，非原告有即受確認判決之法律上利益者，不得提起，民事訴訟法第
    二百四十七條第一項前段定有明文。而所謂即受確認判決之法律上利益，係指法
    律關係之存否不明確，原告主觀上認其在法律上之地位有不安之狀態存在，且此
    種不安之狀態，能以確認判決將之除去者而言（最高法院五十二年度臺上字第一
    二三七、一二四０號判例參照）。本件原告主張兩造間就系爭土地無租佃契約之
    法律關係存在，被告則抗辯兩造間就系爭土地仍有租佃契約之法律關係存在，是
    兩造間就系爭土地有無耕地租約之法律關係存在顯有爭執，並致原告在法律上之
    地位有不安之狀態存在，且此種不安之狀態，能以確認判決將之除去，而排除被
    告對原告主張有耕地租約之法律上利益，揆諸前揭規定及說明，應認原告訴請確
    認兩造間就系爭土地之耕地三七五租約法律關係不存在，有即受確認判決之法律
    上利益，合先敘明。
四、次查：原告主張：系爭土地登記為原告庚○○○等七人之被繼承人王金守暨訴外
    人臺北市、王呅所共有；原告庚○○○等七人之被繼承人王金守與訴外人王呅於
    四十年間，與被告就系爭土地訂有耕地三七五租約，往後於臺北市內湖區公所每
    六年展延登記租約乙次；惟原告庚○○○等七人之被繼承人王金守與訴外人王呅
    於五十九年八月間，已與臺北市政府環境清潔處就系爭土地簽訂合約書，同意將
    系爭土地提供臺北市政府環境清潔處填墊垃圾之用，被告亦已將系爭土地交付臺
    北市政府環境清潔處堆置垃圾而未在其上耕作多年等情，已據其提出與所述相符
    之系爭土地登記謄本影本、耕地租約變更登記記載表影本、五十九年八月所訂合
    約書影本各乙份、王金守除戶謄本、繼承系統表及原告庚○○○等七人之戶籍謄
    本各乙份為證，並為被告所不爭執（見本院九十二年八月二十六日言詞辯論筆錄
    ），自堪信與事實相符。
五、按承租人應自任耕作，並不得將耕地全部或一部轉租他人；承租人違反前項規定
    時，原訂租約無效，得由出租人收回自行耕種或另行出租，耕地三七五減租條例
    第十六條第一項、第二項分別定有明文。而所謂不自任耕作，不限於轉租，尚包
    括借與他人使用，及承租人將承租耕地供其他非耕作之用，不論係承租人將耕地
    改作其他用途或任由他人使用，或任其荒蕪，均屬之（最高法院五十六年度臺上
    字第一五二０號、六十三年度臺上字第五九九號、七十年度臺上字第四六三七號
    判例參照）。又所謂「原訂租約無效」，係指承租人違反「不自任耕作」或轉租
    之限制時，原訂租約無待於另為終止表示，當然向後失其效力，租賃關係因而歸
    於消滅者而言（最高法院八十年台再字第十五號判例參照）。經查：被告雖抗辯
    ：系爭土地於堆置垃圾之初，伊曾向地主表示反對，因系爭土地上都是垃圾，致
    伊無法在其上耕作云云；然此已為原告所否認。且查：系爭土地固如前述，係由
    原告庚○○○等七人之被繼承人王金守等地主與臺北市政府環境清潔處簽訂合約
    ，提供該處作為堆積垃圾使用；惟因當時已有系爭耕地三七五租約存在，其占有
    使用權係屬承租人即被告所有，被告復自承：系爭土地於堆置垃圾之前，係由伊
    耕作等語屬實（見本院九十二年八月二十六日言詞辯論筆錄），亦即系爭土地於
    五十八年間確係係在被告占有耕作中乙節，已堪認定。則如非被告配合將系爭土
    地提供予臺北市政府環境清潔處作為垃圾場之用，縱原告之被繼承人王金守等原
    地主與臺北市政府環境清潔處簽訂上開合約，臺北市政府環境清潔處亦無法自原
    地主處取得系爭土地之占有，並用以堆積垃圾。況被告係於領取台北市政府所核
    發系爭土地地上物農作補償費後，自行交付土地而容許台北市政府堆置垃圾乙節
    ，更為被告自認屬實（見本院前開言詞辯論筆錄），益證原告主張：被告已同意
    原告之被繼承人王金守等地主與臺北市政府環境清潔處間所訂之合約內容，並將
    其占有中之系爭土地交出等情，應堪信為真實。是依前揭說明，系爭土地於臺北
    市政府環境清潔處借用或租用期間，被告均應屬不自任耕作甚明；此依耕地三七
    五減租條例第十六條第二項之規定，被告與原告庚○○○等七人之被繼承人王金
    守就系爭土地所訂之耕地三七五租約，即應自五十八年間起當然向後失其效力；
    則於原出租人王金守死亡後，其繼承人即原告庚○○○等七人與被告間，就系爭
    土地自無耕地三七五租約存在。
六、末按：出租人或承租人不會同申請耕地租約登記，經一方陳明理由，得由出租人
    或承租人單獨申請，觀諸依耕地三七五減租條例第六條第二項授權所制訂之臺北
    市耕地租約登記辦法第三條第一項第五款規定甚明。惟耕地三七五減租條例第六
    條第一項有關耕地租約應經登記之規定，係政府機關為便於管理租約行政作業之
    需要，及為保護佃農而謀其舉證上之方便而設，並無藉由政府機關所為各種租約
    登記或逕為登記之行政作業，以達確定、變更或形成人民私權關係之效力。查本
    件系爭土地耕地租約既已因被告自五十八年間起未在系爭土地上自任耕作而失效
    ，已如前述，核與臺灣省耕地租約登記辦法第七條規定承租人「並有繼續耕作之
    事實者」，始得為租約續訂登記者不符，其登記當無使業已失效之系爭耕地租約
    回復其效力之情事，爰附此敘明。
七、從而，原告訴請確認兩造間就系爭土地之耕地租賃法律關係不存在，即屬有據，
    為有理由，應予准許。
八、本件判決基礎已臻明確，兩造其餘之攻擊防禦方法及訴訟資料經本院斟酌後，核
    與判決不生影響，無一一論述之必要，併予敘明。
九、據上論結，原告之訴為有理由，依民事訴訟法第七十八條，判決如主文。
中      華      民      國    九十二    年      九      月      九      日
                                    臺灣士林地方法院民事第二庭
~B法      官  李瑜娟
右為正本係照原本作成。
如對本判決上訴須於判決送達後廿日內向本院提出上訴狀。
中      華      民      國    九十二    年      九      月      十六    日
~B法院書記官  夏珍珍


司法院資訊處製作；財團法人民間司法改革基金會備份。
